臺灣桃園地方法院民事判決　　　　　　　95年度訴字第1472號
原　　　告　丙○○○
　　　　　　　　　　　　號
訴訟代理人　金　鑫　律師
複代理人　　乙○○
　　　　　　　　　　送達代收.
被　　　告　甲○○
訴訟代理人　鄒永禎　律師
複代理人　　曾雪雲　律師
上列當事人間請求塗銷所有權移轉登記事件，於民國96年11月23
日辯論終結，本院判決如下：
    主    文
被告應將桃園縣楊梅地政事務所於民國九十五年一月十二日以買
賣為登記原因，就坐落桃園縣新屋鄉○○段第四二八、四二九、
四三０及四三一地號土地所為之所有權移轉登記塗銷。
確認坐落桃園縣新屋鄉○○段第四二八、四二九、四三０及四三
一地號土地上之建物即門牌號碼桃園縣新屋鄉○○村○鄰○○路
○段四十九號房屋為原告所有。
訴訟費用由被告負擔。
    事實及理由
壹、程序方面：
一、按「訴狀送達後，原告不得將原訴變更或追加他訴。但有下
    列各款情形之一者，不在此限：…二請求之基礎事實同一者
    。三擴張或減縮應受判決事項之聲明者…」，民事訴訟法第
    255 條第1 項第2 款、第3 款定有明文。本件原告原起訴請
    求：「一、被告應將桃園縣楊梅地政事務所於民國95年1 月
    12日以買賣為原因，就坐落桃園縣新屋鄉○○段第428 、42
    9 、430 及431 地號等4 筆土地所為之移轉登記塗銷。二、
    被告應將坐落上開土地之建物即門牌號碼桃園縣新屋鄉○○
    村○ 鄰○○路○ 段49號房屋之納稅義務人變更為原告名義。
    」，嗣於95年11月16日言詞辯論期日，原告具狀變更上開聲
    明第2 項為：「確認坐落同上地段及地號之地上建物即門牌
    號碼桃園縣新屋鄉○○村○ 鄰○○路○ 段49號房屋乙棟，為
    原告所有。」，經核原告前後請求之基礎事實同一，且係屬
    擴張應受判決事項之聲明，揆諸前開說明，依法應予准許。
二、按確認法律關係之訴，非原告有即受確認判決之法律上利益
    者，不得提起之，民事訴訟法第247 條第1 項前段定有明文
    。原告主張其係坐落同上地段、地號之未保存登記地上建物
    即門牌號碼桃園縣新屋鄉○○村○ 鄰○○路○ 段49號房屋之
    所有權人，房屋納稅義務人為原告，被告就原告間約定將系
    爭土地、房屋逕移轉登記為被告所有，違反民法第873 條第
    2 項流質契約禁止之約定，要屬無效，其買賣及所有權讓與
    關係不存在，然此為被告所否認，被告業將前開未保存登記
    之建物之納稅義務人名義變更為其個人名義，是該買賣及所
    有權讓與法律關係存否不明確，並致原告私法上權利位有受
    侵害之危險，且此項危險則得以確認判決除去之，足見原告
    就本件訴訟自有即受確認判決之法律上利益。
貳、實體方面：
一、原告起訴主張：
  (一)、緣原告因長子即訴外人陳耀清須償還他筆債務，經由訴外
      人黃志明之介紹，由原告於94年5 月26日提供坐落桃園縣
      新屋鄉○○段第428 、429 、430 、431 土地等4 筆土地
      （下稱系爭土地），向被告借款新臺幣（下同）250 萬元
      ，扣除利息後，被告直接將面額230 萬元及現金6 萬元，
      合計236 萬元代原告及陳耀清交付予債權人及訴外人呂龍
      枝，原告則於被告製作之借據上簽名，並簽發250 萬元之
      本票1 紙，同時並將設定抵押所需之資料交付被告辦理抵
      押權設定登記。至94年8 月26日，被告又以扣除利息後，
      原告未付之本息已達270 萬元，原告並依被告指示於其製
      作之借據上簽名，並再簽發270 萬元之本票乙紙。嗣於94
      年10月26日，原告又因同一理由簽發300 萬元本票；至94
      年12月26日，被告再以本息已達330 萬元為由，指示原告
      及陳耀清在記載原告向其借款330 元之借據上簽名，並約
      明如95年3 月25日前未還款，則該借款直接轉為系爭土地
      及其上建物門牌號碼桃園縣新屋鄉○○村○ 鄰○○路○ 段
      49號之買賣價款，並再命原告在已填載完成之土地房屋買
      賣契約書上簽。後陳耀清於95年3 月25日欲將上開借款返
      還予被告，因以往原告均係透過黃志明聯絡被告，經陳耀
      清多次聯絡黃志明未果，原告遂無法還款。
  (二)、嗣原告友人於95年4 月6 日調取土地登記謄本，始知被告
      早於94年12月29日即著手辦理土地所有權移轉登記，並於
      95年1 月12日完成移轉登記，且所設定之抵押權金額係40
      0 萬元，而非當初借貸之250 萬元。按兩造已約明如95年
      3 月22日未還款，始將該借款直接轉為上開房地之買賣價
      款，是被告違反原告之授權，製作日期為94年12月29日之
      所有權移轉契約，並於借款未屆期前之94年12月29日著手
      辦理所有權移轉登記，被告係故意或過失侵害原告權利；
      又兩造上開將系爭房地逕移轉登記為被告所有之約定，亦
      違返民法873 條第2 項之規定，應為無效。
  (三)、原告之子陳耀清、陳耀全前曾於94年3 月間將坐落桃園縣
      新屋鄉○○段第442 地號面積107.04平方公尺及同地段第
      443 地號面積9.49平方公尺之土地2 筆出售予案外人陳耀
      霖，雙方約定買賣價金為4,533,100 元，有不動產買賣契
      約書可證，此項買賣陳耀清、陳耀全所出售之2 筆土之總
      面積為116.53平方公尺。而本件原告遭被告以侵權方法過
      戶之土地共有4 筆，其中第428 地號土地面積為9.62平方
      公尺；第429 地號土地為25.29 平方公；第430 地號土地
      為110.40平方公尺；第431 地號土地為25.51 平方公尺，
      總計上述4 筆土地總面積為170.82平方公。姑不論系爭4
      筆土地上尚蓋有房屋，即就面積而言，前開4 筆土地之總
      面積170.82平方公尺亦遠較原告之子陳耀清、陳耀全前出
      售之2 筆土地面積116.53平方公尺為大，然前該2 筆土地
      之售價卻已高達4,533,100 元，則原告豈會同意以300 萬
      元或330 萬元之低價將系爭4 筆土地連同其上建物出售予
      被告，可見原告確係因無法清償本金及利息，始應被告之
      要求，先後簽立日期為94年9 月26日、同年12月26日之借
      據各乙紙及日期為94年9 月26日、同年12月26日之不動產
      買賣契約書或土地房屋買賣契約書各乙份。
  (四)、原告於94年9 月26日固曾出具借乙紙予被告，表示若屆94
      年12月25日無力償還借款總價款300 萬元時直接轉為一般
      土地及地上物之買賣契約，並於同日就所設定抵押之系爭
      4 筆土地及地上物與被告簽訂買賣價格為300 萬元之不動
      產買賣契約書，然原告嗣後於94年12月26日復曾出具借據
      乙紙予被告，其上載明：「借款人（以下簡稱甲方）丙○
      ○○於中華民國94年12月26日向甲○○（以下簡稱乙方）
      承借新台幣參佰參拾萬元整，並訂於中華民國95年3 月25
      日還款於乙方，若屆時甲方無力償還借款總款時將直接承
      轉為一般土地及地上物之買賣契約…」等情，並於同日再
      與被告就系爭設定抵押之4 筆土地及其上建物簽訂土地房
      屋買賣契勺書，契約書內載明土地房屋價款為參佰參拾萬
      元。倘如被告所辯渠係依據雙方前於94年9 月26日簽訂之
      不動產買賣契約書憑以辦理過戶云云，何以被告一方面號
      就相同之買賣標的物與原告於94年12月26日簽訂另一份土
      地房屋買賣契約書？而買賣價款亦增加變更為參佰參拾萬
      元？且何以再命原告出具一張於94年12月26日承借參佰參
      拾萬元之借據，並訂於若95年3 月25日未能償還即將系爭
      土地及其上建物轉為一般土地及地上物之買賣契約？顯與
      事理不合。抑有進者，倘原告事先知曉出具參佰參拾萬元
      之借據及簽一份價款參佰參拾萬元之買賣契約，仍不能阻
      止被告繼續辦理系爭土地所有權之移轉登記及土地上建物
      房稅名義人之變更，原告何須再簽寫上開金額參佰參拾萬
      元之借據及契約？可見雙方之真意顯係在簽立94年12月26
      日之借據及土地房屋買賣契約書時，即有使雙方前訂立之
      94年9 月26日之借據及不動產買賣契約書失效之意思，此
      外再佐以被告於辦理過戶之土地登記申請書上係記載原因
      發生日期皆為95年1 月11日，適均在94年12月26日重新簽
      借據與訂約之後及95年3 月25日清償期屆至之前等項情節
      ，被告顯係違反雙方之約定，且未經原告之同意，暗中將
      系爭土地辦理過戶及將房屋納稅義務人之名義加以變更，
      至為灼然。被告所為自與民法第184條第1項之要件該當。
  (五)、按約定於債權已屆清償期，而未為清償時，抵押物之所有
      權，移屬於抵押權人者，其約定為無效。民法第873 條第
      2 項定有明文。查原告於94年9 月26日所出具之借據其內
      載明：借款人（以下簡稱甲方）丙○○○於94年9 月26日
      向甲○○（以上簡稱乙方）承借參佰萬元，並訂於94年12
      月25日還款於乙方，若屆時甲方無力償還借款總價時將直
      接承轉為一般土地及地上物之買賣契約…云云，兩造並於
      同日訂立不動產買賣契約書，買賣價格即為參佰萬元，契
      約書內出賣標示即為系爭4 筆土地及地上物；嗣原告於94
      年12月26日簽立之借據乙紙其上所記載之意旨亦與原告前
      於94年9 月26日出具者無異，雙方亦於同日簽訂土地房屋
      買賣契約書乙份，買賣價款同為參佰參拾萬元，土地標示
      及建物坐落即為本件系爭4 筆土地及其上房屋，可見被告
      與原告所訂定之前該二份契約書，即係約定於債權已屆清
      償期，而未為清償時，抵押物之所有權移屬於被告之流質
      契約，揆諸前揭說明，原告與被告簽訂之前該二份契約書
      ，自屬無效。
  (六)、本件被告對於前揭系爭土地上之建物原為原告所有，及該
      建物係屬未辦保存登記者，固不爭執，已如前述，惟其另
      抗辯係原告於94年12月26日簽訂買賣契約時，提供相關印
      鑑證明等文件交由被告前去辦理該建物納稅義務人變更者
      ，依其抗辯，顯致原告私法上之地位有受侵害之危險，從
      而，原告請求確認系爭土地上之建物為原告所有，仍有民
      事訴訟法第247 條第1 項所規定之即受確認判決之法律上
      利益。
  (七)、本件被告既不否認借貸關係存在於兩造之間，系爭不動產
      契約書及土地房屋買賣契約書係伊與原告簽訂；伊並曾先
      後命原告簽立金額300 萬元及330 萬元之借據、本票各乙
      紙；系爭土地之過戶及土地上建物內稅義務人之變更係伊
      前去辦理；及系爭土地係移轉登記至其名下等項事實，則
      原告訴請被告將系爭土地之移轉塗銷，自屬有據。至本件
      被告借貸予原告之款項究係何人所提供，要非本件爭執之
      重點，況依被告提出之訴外人黃志明之答辯狀，訴外人黃
      志明於該答辯狀中亦載稱：「…故被告出借該筆款項時，
      未讓陳耀清、丙○○○知道出資者係被告」云云，可見原
      告與訴外人黃志明間亦無被告所稱之串通之情事。被告自
      不得援引其與黃志明間另案爭訟之訴訟資料作為抗辯之事
      實。而關於訴外人黃志明於前開答辯狀中稱伊曾交付被告
      270 萬，款項之來源為其自己、胞妹黃瑞枝、配偶胡運玲
      之戶頭各轉帳127 萬元、58萬元、45萬元，及其另外手頭
      上之現金40萬元所湊成云云，乃其片面書面之陳述，原告
      否認其真正。另被告前在偵查中係稱270 萬元借據之原本
      由伊母親保管，茲於本件訴訟中又稱係在訴外人黃志明處
      ，其前後陳述亦相互矛盾。爰依民法第767 條、第184 條
      及第113 條之規定，提起本件訴訟等語。並聲明：如主文
      所示。
二、被告則以：
  (一)、本件乃原告丙○○○之子陳耀清因積欠訴外人呂龍枝借款
      無力清償高額本息，遂於94年5 月20日經伊等2 人親戚黃
      志明居中介紹，由陳耀清主動連繫被告甲○○前往楊梅鎮
      ○○路15之1 號黃志明公司洽談並懇求被告借款270 萬元
      予原告丙○○○以代償陳耀清積欠之鉅額借款，並主動表
      達願依民間慣例支付3 分之利息及提供系爭土地及建物交
      由被告設定抵押權，以擔保被告債權得獲清償，惟當時被
      告並未同意借款予原告。
  (二)、嗣於94年5 月26日上午原告丙○○○復透過其子陳耀清主
      動與被告連絡，一再哀求被告說務必要於當日借款予原告
      ，以代償伊子陳耀清之債，否則利上滾利，原告將無法負
      擔鉅額債務，且原告一再保證只需借款2 個月即依約清償
      被告所借款項本息，被告一時心軟，遂同意借款270 萬元
      予被告丙○○○，並於同日下午由同事戊○○一起前往原
      告位於桃園縣新屋鄉○○村○ 鄰○○路○ 段49號住處會合
      後，再共同前往訴外人呂龍枝住處代償原告之子陳耀清積
      欠之債務本息共236 萬元，並取得訴外人呂龍枝出具之清
      償證明，被告等人旋即與原告丙○○○、陳耀清一同返回
      其住處並點交現金4 萬元予原告，經其簽收無誤後，由原
      告位約交付所權狀，印鑑證明等相關辦理抵押設定所需文
      件予被告逕行辦理抵押權設定，雙方並約定尾款30萬元於
      他項權利證明核發後一併給付，被告嗣於94年5 月30日止
      借款予原告共計270 萬元。
  (三)、詎94年7 月24日借款到期時，原告竟違約拒不清償被告所
      借270 萬元借款本息分文予被告，且迭經被告催索均置之
      不理，遲至94年9 月26日上午10時許，原告之子陳耀清始
      以電話主動連絡被告於當日下午3 時許前往陳家洽談清償
      事宜，期間原告及其子陳耀清等人均表明無力依約清償積
      欠被告借款，苦苦哀求被告展延清償日期，並主動要求將
      借款金額提高為300 萬元，並保證若未能如期於94年12月
      25日前清償全部借款本息，願將系爭房地作價300 萬元出
      售予被告，本不欲同意，礙於原告母子等人苦苦哀求，萬
      般無奈下，只得同意將清償日期展延至94年12月25日並依
      原告所述另行簽訂買賣契約並由原告簽發300 萬元之本票
      。
  (四)、惟自94年9 月26日起至94年12月25日雙方約定清償日止，
      原告仍未曾清償被告借款分文，被告遂於94年12月26日親
      自前往陳家要求原告依約清償本息，詎原告及其子陳耀清
      非但無意清償欠款，竟口出惡言並將被告逐出陳家，被告
      不甘受辱，遂於94年12月29日依兩造前揭買賣契約約定，
      送件辦理系爭土地及地上物移轉登記，並於95年1 月12日
      辦妥系爭土地所有權移轉登記事宜，故被告並未如原告起
      訴狀末段所述違反原告所謂「授權」辦理系爭不動產移轉
      登記，且被告於94年5 月26日借款之初，僅是單純應原告
      要求設立第一順位最高限額抵押權，以為債權之擔保，並
      未如原告起訴狀所載有民法第873 條第2 項流質契約之約
      定，本件兩造嗣於94年9 月26日另行簽訂買賣契約，係因
      原告無力清償借款，主動要求被告願將系爭不動產作價30
      0 萬元出售予被告，藉以抵償積欠被告之借款本息，要與
      民法873 條第2 項之構成要件及立法意旨不符，殊難謂其
      嗣後基於雙方另行合意作成之買賣契約有何違法無效之處
      。
  (五)、關於借貸金額究為270 萬元或236 萬元部分：被告貸與原
      告270 萬元乙事，有當日全程參與之證人戊○○在場親聞
      可證，並有原告親筆立據簽發之收據可稽。
  (六)、又關於原告是否曾與被告約定，如未於94年12月25日償還
      債務，即同意將不動產移轉登記予被告部分：原告確曾與
      被告約定如未於94年12月25日償還債務，即同意將系爭不
      動產移轉登記予被告。觀之原告於94年9 月26日簽發之借
      據乙紙，明白記載：「並訂於中華民國94年12 月25 日還
      款於乙方（即被告），若屆時甲方（即原告）無力償還借
      款總價時將直接承轉為一般土地及地上物之買賣契約，恐
      日後有糾紛，特立此據以茲證明」，足證原告確曾同意前
      揭移轉系爭不動產之約定。
  (七)、關於兩造間分別於94年9 月26日、94年12月26日簽訂之「
      不動產買賣契約書」、「土地房屋買賣契約書」是否屬於
      民法第873 條第2 項之流質契約部分: 被告於94年5 月26
      日借款予原告之初，僅是單純應原告要求就系爭不動產設
      立第1 順位最高限額抵押權，以為債權之擔保，並未如原
      告起訴狀所載有民法第873 條第2 項流質契約之約定，本
      件兩造嗣於94年9 月26日、94年12月26日（實際簽定日應
      為95年1 月10日）分別簽訂之買賣契約，係因原告無力清
      償借款，主動要求被告願將系爭不動產作價出售予被告，
      藉以抵償積欠被告之借款本息，要與民法第873 條第2項
      之構成要件及意法意旨不符，殊難謂其嗣後基於雙方另行
      合意作成之買賣契約有何違法無效之處等語資為抗辯。並
      聲明：原告之訴駁回。
三、兩造不爭執事項如下：
  (一)、原告及訴外人陳耀清共同於94年5 月26日簽立之收據內容
      記載「貸償金額236 萬、現金4 萬、共240 萬，支付陳耀
      清先生現金4 萬元正」。
  (二)、原告曾同意提供坐落桃園縣新屋鄉○○段428 、429 、43
       0、431 等地號土地設定抵押權給被告，作為前開借款債
       權之擔保。
  (三)、原告於94年5 月30日簽立之收據，其上記載「1.94年5 月
      26日支付玉山銀行支票（同銀行本票）乙紙面額230 萬元
      正。2.94年5 月26日支付現金6 萬元正。3.同第1條 及第
      2 條合計236 萬元正幫原告代償。4.94年5 月26 日 支付
      現金4 萬元正予原告無誤。5.94年5 月26日共支付240 萬
      元正。」
  (四)、兩造於94年9 月26日簽訂不動產買賣契約及借據，原告於
      當日簽發面額300 萬元本票一紙予被告。
  (五)、兩造於94年12月26日簽訂不動產買賣契約及借據，原告於
      當日簽發面額330 萬元本票一紙予被告。
四、本件兩造協議並簡化爭點如下：
  (一)、原告向被告所借貸之款項金額為何？係240 萬元或270 萬
      元？
  (二)、兩造簽訂之94年9 月26日之不動產契約書及94年12月26
      日之土地房屋買賣契約書，是否均因違反民法第873 條第
      2 項流質契約之規定而無效？
  (三)、原告是否有權請求被告塗銷系爭土地之所有權移轉登記？
五、得心證之理由：
  (一)、按金錢借貸契約，固屬要物契約，應由貸與人就交付金錢
      之事實負舉證之責，但若借用證內，經載明所借款額，當
      日親收足訖無訛者，亦即如借用人向貸與人借用款項，經
      出具借用證書交貸與人收執，如依該借用證書表明之事項
      足以推知貸與人已交付借用物者，要應解為貸與人就要物
      性之具備，即其就交付借用物之事實，已盡證明責任（最
      高法院69年度台上字第3546號判例、69年度台上字第3868
      號判決意旨參照）。本件原告主張其向被告借貸之款項係
      240 萬元而非27 0 萬 元，被告並未於94年5 月30日當日
      交付現金30萬元等語，惟為被告所否認，並以前詞置辯。
      經查：依原告於94年5 月30日所簽立之收據，其上載明：
      「1.94年5 月26日支付玉山銀行支票（同銀行本票）乙紙
      面額230 萬元正。2.94年5 月26日支付現金6 萬元正。3.
      同第1 條及第2 條合計236 萬元正幫原告代償。4.94年5
      月26日支付現金4 萬元正予原告無誤。5.94年5 月26日共
      支付240 萬元正。6.94年5 月30日支付現金新台幣參拾萬
      元正。共借貸金額為新台幣貳佰柒拾萬元正。收款人：丙
      ○○○中華民國94年5 月30日」等語，此有被告提出之收
      據乙紙在卷可按（見本院卷第55頁），原告對前開收據內
      容第1 點至第5 點內容之真正及收據上之簽名、印文之真
      正均表示不爭執，再觀之前開收據內容第6 點以下既載明
      ：「6.94年5 月30日支付現金新台幣參拾萬元正。共借貸
      金額為新台幣貳佰柒拾萬元正。收款人：丙○○○中華民
      國94年5 月30日」等語，堪認原告向被告借貸款項後，原
      告出具前開收據交被告收執，依該收據記載前揭內容第6
      點足以推知被告已交付款項予原告收受，揆諸前揭說明，
      應解為被告就交付前開借款之事實，已盡證明責任，亦即
      兩造間之借款金額應為270 萬元無訛。原告空言主張兩造
      間之借貸款項僅240 萬元，惟並未舉證以明其說，自屬不
      足採信。
  (二)、次按「抵押權人，於債權已屆清償期，而未受清償者，得
      聲請法院，拍賣抵押物，就其賣得價金而受清償。約定於
      債權已屆清償期，而未為清償時，抵押物之所有權，移屬
      於抵押權人者，其約定為無效。」，民法第873 條定有明
      文。民法第873 條第2 項之立法意旨，係在保護債務人，
      免其因一時之急迫而蒙重大之不利，故對於已登記之抵押
      權所為流質契約，要屬無效。又債務人以所負之債額作為
      房屋賣價，與債權人訂立買賣契約，倘不移轉占有，只約
      明於一定之期限內備價回贖或同意債務人自行覓主變賣者
      ，其契約雖名為買賣，實係就原有債務設定抵押權，而以
      上開回贖或變賣期間為其清償之期間。縱屆期未回贖或變
      賣，亦不生所有權移轉之效力（最高法院85年度台上字第
      1614號判決意旨參照）。又抵押權人於債權清償期屆滿後
      ，與債務人另訂延期清償契約，附以延期以內不為清償，
      即將抵押物交與債權人管業之條件，則與自始附此條件者
      無異，應依民法第873 條第2 項規定，認其約定為無效（
      最高法院80年度台上字第411 號判決要旨參照）。
  (三)、經查：兩造於94年5 月26日為前開借貸事實後，即由被告
      就原告所提供之系爭4 筆土地辦理本金400 萬元之抵押權
      設定，存續期間為94年5 月26日至94年7 月24日；以及兩
      造嗣於94年9 月26日簽訂不動產買賣契約及借據，原告於
      當日簽發面額300 萬元本票一紙予被告；兩造復於94年12
      月26日簽訂不動產買賣契約及借據，原告於當日簽發面額
      330 萬元本票一紙予被告之事實，為兩造所不爭執，並有
      土地登記謄本、土地房屋買賣契約書、不動產買賣契約書
      、借據、本票等在卷可參，參以被告代理人當庭陳稱：「
      （從94年5 月26日撥款到現在，原告是否有支付利息給被
      告？）沒有收到任何原告支付的利息，每次屆期均未收到
      本息，原告均要求再予展期緩期清償，並將當期的利息轉
      入本金繼續計息，故本金從270 萬元到300 萬元，300 萬
      元到330 萬元」等語（見本院95年12月19日言詞辯論筆錄
      ），以及兩造於94年9 月26日所簽訂之前開借據上載明：
      「借款人（以下簡稱甲方）丙○○○於中華民國94年9 月
      26 日 向甲○○（以下簡稱乙方）承借新台幣參佰萬元整
      。並訂於中華民國94年12月25日還款於乙方（即被告），
      若屆時甲方（即原告）無力償還借款總價時將直接承轉為
      一般土地及地上物之買賣契約，恐日後有糾紛，特立此據
      以茲證明。借款人提供之擔保品：…」（見本院卷第98頁
      ），再94年12月26日所簽訂之前開借據上亦載明：「借款
      人（以下簡稱甲方）丙○○○於中華民國94年12月26日向
      甲○○（以下簡稱乙方）承借新台幣參佰參拾萬元整。並
      訂於中華民國95年03月25日還款於乙方（即被告），若屆
      時甲方（即原告）無力償還借款總價時將直接承轉為一般
      土地及地上物之買賣契約，恐日後有糾紛，特立此據以茲
      證明。借款人提供之擔保品：…」等語（見本院卷第47頁
      ），堪認前開2 份借據及不動產買賣契約之簽訂，均係抵
      押權人即被告於債權清償期（即94年7 月24日）屆滿後，
      與債務人即原告另訂延期清償契約，附以延期以內不為清
      償，即將抵押物即系爭之4 筆土地及其上建物，直接轉為
      一般土地及地上物之買賣契約之條件甚明，揆諸前揭說明
      ，則與自始附此條件者無異，應依民法第873 條第2 項規
      定，認其約定為無效。
六、綜上所述，兩造所簽訂之前揭借據及不動產買賣契約，既係
    屬債權清償期屆滿後，兩造另訂延期清償契約，附以延期以
    內不為清償，抵押物之所有權移屬於被告者，與自始附此條
    件者無異，應依民法第873 條第2 項規定，認其約定為無效
    。按無效法律行為之當事人，於行為當時知其無效，或可得
    而知者，應負回復原狀或損害賠償之責任，民法第113 條定
    有明文。兩造間就系爭不動產之所有權讓與行為既為無效之
    法律行為，原告自得請求被告回復原狀。從而，原告依民法
    第767 條、第113 條之規定，請求被告應將桃園縣楊梅地政
    事務所於95年1月12日以買賣為登記原因，就坐落桃園縣新
    屋鄉○○段第428 、429 、430 及431 地號土地所為之移轉
    登記塗銷，為有理由，自應准許。又系爭土地上之未辦保存
    登記建物原為原告所有，且前開建物業經被告辦妥納稅義務
    人變更為被告之事實，為被告所不爭執，原告私法上之地位
    有受侵害之危險，從而，原告請求確認系爭土地上之建物即
    門牌號碼桃園縣新屋鄉○○村○鄰○○路○段四十九號房屋
    為原告所有，為有理由，亦應准許。
七、本案事證已臻明確，兩造其餘主張陳述及所提之證據，均毋
    庸再予審酌，併此敘明。
八、據上結論：原告之訴為有理由，依民事訴訟法第78條，判決
    如主文。
中　　華　　民　　國　　96　　年　　12　　月　　7 　　日
                  民事第三庭    法　官　汪智陽
以上正本證明與原本無異。
如對本判決上訴，須於判決送達後20日內向本院提出上訴狀。
                                書記官　葉菽芬
中　　華　　民　　國　　96　　年　　12　　月　　7 　　日
